---
title: "Pemodelan ARIMA pada Data Beijing Air Quality"
author: "Adi Pratama"
date: "1 Oktober 2026"
output:
  html_document:
    toc: true
    toc_float:
      collapsed: false
      smooth_scroll: true
    toc_depth: 3
    number_sections: true
    theme: flatly
    highlight: tango
    code_folding: hide
    code_download: true
    self_contained: true
    fig_caption: true
editor_options: 
  markdown: 
    wrap: 72
---

```{=html}
<style>
body {
  font-family: "Segoe UI", Arial, sans-serif;
  font-size: 15px;
  line-height: 1.8;
  color: #29465b;
  background: #ffffff;
}
.main-container { max-width: 1200px !important; }
#header {
  background: linear-gradient(110deg, #355f70 0%, #657087 52%, #c45689 100%);
  padding: 42px 34px 32px;
  margin: 20px 0 34px;
  border-radius: 12px;
  box-shadow: 0 6px 18px rgba(35, 58, 76, 0.14);
}
#header .title {
  color: white;
  font-size: 34px;
  font-weight: 700;
  line-height: 1.25;
  margin: 18px 0 0;
  padding-bottom: 10px;
  border-bottom: 3px solid rgba(255,255,255,.65);
}
#header .author, #header .date { color: white; }
h1, h2, h3, h4 {
  color: #173e59;
  font-weight: 600;
  line-height: 1.35;
}
h1:not(.title) {
  font-size: 32px;
  margin-top: 38px;
  padding-bottom: 9px;
  border-bottom: 3px solid #efa2c2;
}
h2 { font-size: 26px; margin-top: 30px; }
h3 { font-size: 21px; margin-top: 24px; }
#TOC {
  font-size: 13px;
  line-height: 1.55;
  border: 1px solid #efb6cf;
  border-radius: 7px;
  background: white;
}
.tocify-item.active, .tocify-item.active:hover,
.list-group-item.active {
  color: white;
  background: #bd4c80;
  border-color: #bd4c80;
}
a { color: #a33768; }
pre {
  background: #f7f9fb;
  border: 1px solid #dce5ec;
  border-radius: 8px;
  padding: 16px;
  font-size: 13px;
  line-height: 1.55;
}
table {
  width: 100%;
  font-size: 14px;
  margin: 18px 0 24px;
}
table th {
  background: #f5e5ed;
  color: #173e59;
}
table th, table td { padding: 10px 12px !important; }
blockquote {
  background: #f2f7fa;
  border-left: 5px solid #54889b;
  padding: 16px 20px;
}
@media (max-width: 767px) {
  #header { padding: 26px 20px; }
  #header .title { font-size: 28px; }
}
</style>
```

```{r setup, include=FALSE}
knitr::opts_chunk$set(
  echo = TRUE,
  message = FALSE,
  warning = FALSE,
  error = FALSE,
  fig.width = 8.5,
  fig.height = 5.4,
  dpi = 140,
  fig.align = "center",
  out.width = "100%",
  collapse = TRUE,
  comment = "#>"
)

options(width = 90)
```

# Pendahuluan

Analisis pada tugas ini menggunakan data **Beijing Air Quality** untuk
membangun model **ARIMA.** Variabel yang dimodelkan adalah nilai median
konsentrasi **PM2.5** harian.

Tahapan analisis mengikuti alur pemodelan deret waktu pada praktikum,
yaitu:

1.  pembagian data menjadi data train dan test;
2.  pemeriksaan stasioneritas dalam rataan menggunakan ACF dan ADF;
3.  pemeriksaan stasioneritas dalam ragam menggunakan Box-Cox;
4.  transformasi dan/atau differencing apabila diperlukan;
5.  identifikasi model potensial menggunakan ACF, PACF, dan EACF;
6.  pendugaan parameter dan pemilihan model berdasarkan signifikansi
    parameter serta AIC;
7.  analisis sisaan;
8.  pemeriksaan overfitting;
9.  peramalan dan evaluasi hasil forecast.

# Packages

```{r packages}
library (readxl)
library(readr)
library(dplyr)
library(ggplot2)
library(forecast)
library(tseries)
library(TSA)
library(MASS)
library(lmtest)
library(car)
```

# Data dan Persiapan

## Import Data

```{r}
data_raw <- read_csv(
  "Beijing Air Quality Data 2024-2026.csv",
  show_col_types = FALSE
)

str(data_raw)
head(data_raw)
```

Data kemudian diperiksa untuk mengetahui struktur variabel, periode
pengamatan, dan kemungkinan adanya tanggal yang terduplikasi.

```{r}
cat("Jumlah baris awal :", nrow(data_raw), "\n")
cat("Jumlah kolom      :", ncol(data_raw), "\n")
cat("Jumlah tanggal unik:", length(unique(data_raw$Date)), "\n")
```

## Persiapan Variabel

Pada analisis ARIMA ini akan digunakan variabel `median` PM2.5 pada
setiap tanggal.

```{r}
data <- data_raw %>%
  mutate(Date = as.Date(Date, format = "%d/%m/%Y")) %>%
  arrange(Date)

# Cek jumlah tanggal duplikat
jumlah_duplikat <- sum(duplicated(data$Date))
jumlah_duplikat
```

```{r}
data <- data %>%
  distinct(Date, .keep_all = TRUE) %>%
  dplyr::select(Date, median)

# Pastikan data tersusun berdasarkan waktu
data <- data %>%
  arrange(Date)

summary(data)
```

Setelah tanggal duplikat dihapus, data yang digunakan dalam analisis
merupakan satu observasi untuk setiap tanggal dan berjumlah 966.

```{r}
cat("Jumlah observasi :", nrow(data), "\n")
cat("Tanggal awal     :", format(min(data$Date)), "\n")
cat("Tanggal akhir    :", format(max(data$Date)), "\n")
cat("NA pada median   :", sum(is.na(data$median)), "\n")
```

Apabila masih terdapat nilai hilang pada variabel yang digunakan, nilai
tersebut perlu ditangani sebelum membentuk objek deret waktu.

```{r}
data <- data %>%
  filter(!is.na(median))
```

# Eksplorasi Data

## Statistik Deskriptif

```{r}
summary(data$median)

deskriptif <- data.frame(
  Mean = mean(data$median),
  Median = median(data$median),
  SD = sd(data$median),
  Minimum = min(data$median),
  Maximum = max(data$median)
)

deskriptif
```

## Plot Deret Waktu

```{r}
ggplot(data, aes(x = Date, y = median)) +
  geom_line(linewidth = 0.6) +
  labs(
    title = "Deret Waktu Median PM2.5 Harian",
    x = "Tanggal",
    y = "Median PM2.5"
  ) +
  theme_minimal()
```

Plot ini digunakan sebagai pemeriksaan awal untuk melihat pola data,
kecenderungan, perubahan ragam, serta kemungkinan pola musima.

## Pembagian Data Train dan Test

Data dibagi menjadi data train dan data test. Pada analisis ini
digunakan 20% observasi terakhir sebagai data test, sedangkan 80%
observasi awal digunakan sebagai data train.

```{r}
test_size <- floor(0.20 * nrow(data))

train <- data %>%
  slice(1:(n() - test_size))

test <- data %>%
  slice((n() - test_size + 1):n())

cat("Jumlah train :", nrow(train), "\n")
cat("Jumlah test  :", nrow(test), "\n")
cat("Proporsi train:", round(nrow(train) / nrow(data) * 100, 2), "%\n")
cat("Proporsi test :", round(nrow(test) / nrow(data) * 100, 2), "%\n")
```

```{r}
train.ts <- ts(train$median)
test.ts <- ts(test$median)
data.ts <- ts(data$median)
```

## Plot Data Train dan Test

```{r}
ggplot(data, aes(x = Date, y = median)) +
  geom_line(linewidth = 0.5) +
  geom_vline(
    xintercept = as.numeric(min(test$Date)),
    linetype = "dashed",
    linewidth = 0.8
  ) +
  labs(
    title = "Pembagian Data Train dan Test",
    subtitle = "Garis putus-putus menunjukkan awal periode data test",
    x = "Tanggal",
    y = "Median PM2.5"
  ) +
  theme_minimal()
```

Data train digunakan untuk seluruh proses identifikasi dan estimasi
model. Data test disimpan dan tidak digunakan dalam pembentukan model,
sehingga dapat digunakan untuk mengevaluasi kemampuan model dalam
melakukan peramalan di luar sampel.

# Pemeriksaan Stasioneritas

## Stasioneritas dalam Rataan: ACF

```{r}
acf(train.ts,
    main = "ACF Data Train",
    lag.max = 40)
```

ACF menunjukkan adanya korelasi serial yang cukup kuat pada beberapa lag
awal dengan pola peluruhan secara bertahap. Pola tersebut menjadi
indikasi awal adanya ketergantungan antarwaktu pada data, namun
keputusan mengenai stasioneritas rataan ditentukan melalui uji ADF.

## Uji ADF

Hipotesis yang digunakan:

$$H_0:\text{ data tidak stasioner dalam rataan}$$

$$H_1:\text{ data stasioner dalam rataan}$$

```{r}
adf_level <- tseries::adf.test(train.ts)
adf_level
```

Berdasarkan uji Augmented Dickey-Fuller (ADF), diperoleh statistik uji
sebesar −6,2086 dengan *p-value* 0,01. Karena *p-value* \< 0,05, maka H₀
ditolak sehingga data **stasioner dalam rataan**. Oleh karena itu, tidak
diperlukan differencing, sehingga d=0.

## Stasioneritas dalam Ragam: Box-Cox

Pemeriksaan stasioneritas dalam ragam dilakukan menggunakan transformasi
Box-Cox.

```{r}
index_train <- seq_along(train.ts)

bc <- MASS::boxcox(
  train.ts ~ index_train,
  lambda = seq(-1, 2, by = 0.01)
)

lambda_opt <- bc$x[which.max(bc$y)]

ci_lambda <- bc$x[
  bc$y > max(bc$y) - 0.5 * qchisq(0.95, df = 1)
]

ci_lower <- min(ci_lambda)
ci_upper <- max(ci_lambda)

hasil_boxcox <- data.frame(
  Lambda_Optimum = lambda_opt,
  CI_95_Bawah = ci_lower,
  CI_95_Atas = ci_upper,
  CI_Mengandung_1 = ci_lower <= 1 & ci_upper >= 1
)

hasil_boxcox
```

## Keputusan Transformasi Ragam

```{r}
if (ci_lower <= 1 && ci_upper >= 1) {
  cat("CI 95% lambda mengandung 1 -> transformasi ragam tidak diperlukan.\n")
} else {
  cat("CI 95% lambda tidak mengandung 1 -> transformasi ragam perlu dipertimbangkan.\n")
}
```

Berdasarkan metode Box-Cox, diperoleh nilai lambda optimum sebesar
**0,28** dengan interval kepercayaan 95% sebesar **[0,17; 0,38]**.
Interval tersebut tidak mengandung nilai 1, sehingga data belum
stasioner dalam ragam. Oleh karena itu, dilakukan transformasi Box-Cox
dengan λ=0,28 sebelum tahap identifikasi model ARIMA.

# Penanganan Ketidakstasioneran

## Transformasi Box Cox (λ=0,28)

```{r}
# Transformasi Box-Cox
lambda <- 0.28

train_bc <- forecast::BoxCox(train.ts, lambda = lambda)

# Melihat hasil transformasi
head(train_bc)
```

```{r}
# Plot sebelum transformasi
plot(
  train.ts,
  type = "l",
  main = "Data Train Sebelum Transformasi Box-Cox",
  xlab = "Waktu",
  ylab = "Median PM2.5"
)

# Plot setelah transformasi
plot(
  train_bc,
  type = "l",
  main = "Data Train Setelah Transformasi Box-Cox",
  xlab = "Waktu",
  ylab = "PM2.5 Tertransformasi"
)
```

# Identifikasi Model ARIMA

Identifikasi model dilakukan menggunakan ACF, PACF, dan EACF. Parameter
$d$ ditentukan berdasarkan hasil pemeriksaan stasioneritas sebelumnya.

## ACF

```{r}
acf(
  train_bc,
  lag.max = 40,
  main = "ACF Data Setelah Transformasi Box-Cox"
)

```

ACF digunakan untuk membantu mengidentifikasi orde MA(q). Pola *cut-off*
pada ACF dapat mengindikasikan orde MA, sedangkan pola *tailing off*
dapat mengarah pada komponen AR.

## PACF

```{r}
pacf(
  train_bc,
  lag.max = 40,
  main = "PACF Data Setelah Transformasi Box-Cox"
)
```

PACF digunakan untuk membantu mengidentifikasi orde AR(p). Pola
*cut-off* pada PACF dapat mengindikasikan orde AR.

## Extended ACF (EACF)

```{r}
TSA::eacf(train_bc)
```

EACF digunakan sebagai informasi tambahan untuk menentukan beberapa
kandidat model ARMA pada data yang telah stasioner. Nilai $d$ tetap
mengikuti hasil pemeriksaan stasioneritas sebelumnya.

## Kandidat Model

Berdasarkan plot ACF, terlihat pola penurunan bertahap pada beberapa lag
awal yang mengindikasikan adanya komponen autoregresif. Plot PACF
menunjukkan spike yang signifikan hingga lag ke-2 dan kemudian relatif
berada dalam batas interval kepercayaan, sehingga kandidat orde
autoregresif adalah p=2. Hasil EACF memberikan indikasi orde moving
average q=2. Dengan d=0, model yang dipertimbangkan pada tahap awal
adalah ARIMA(2,0,2).

# Pendugaan Parameter dan Pemilihan Model

Setelah kandidat model ditentukan, masing-masing model diestimasi
menggunakan fungsi `Arima()`.

```{r}
# Estimasi model kandidat
model_101 <- forecast::Arima(
  train_bc, order = c(1, 0, 1), method = "ML")

model_102 <- forecast::Arima(
  train_bc, order = c(1, 0, 2), method = "ML")

model_201 <- forecast::Arima(
  train_bc, order = c(2, 0, 1), method = "ML")

model_202 <- forecast::Arima(
  train_bc, order = c(2, 0, 2), method = "ML")

# Ringkasan model
summary(model_101)
summary(model_102)
summary(model_201)
summary(model_202)
```

## Ringkasan AIC dan BIC

Setelah model kandidat dijalankan, hasilnya diringkas agar mudah
dibandingkan.

```{r}
hasil_model <- data.frame(
  Model = c(
    "ARIMA(1,0,1)",
    "ARIMA(1,0,2)",
    "ARIMA(2,0,1)",
    "ARIMA(2,0,2)"
  ),
  AIC = c(
    AIC(model_101),
    AIC(model_102),
    AIC(model_201),
    AIC(model_202)
  ),
  BIC = c(
    BIC(model_101),
    BIC(model_102),
    BIC(model_201),
    BIC(model_202)
  )
)

hasil_model[order(hasil_model$AIC), ]
```

```{r}
lmtest::coeftest(model_101)
lmtest::coeftest(model_102)
lmtest::coeftest(model_201)
lmtest::coeftest(model_202)
```

Jadi ARIMA(1,0,2) saat ini merupakan kandidat yang paling kuat untuk
dilanjutkan, karena:

-  AIC paling kecil

-  BIC paling kecil

-  seluruh parameternya signifikan

## Model Terpilih

Setelah membandingkan seluruh kandidat, masukkan model terpilih pada
bagian berikut.

```{r}
# Model terpilih sementara
model_final <- model_102
```

Model terbaik kemudian digunakan pada tahap diagnostik, overfitting, dan
peramalan.

# Analisis Sisaan

Model ARIMA yang baik diharapkan menghasilkan sisaan yang menyerupai
*white noise*, yaitu tidak memiliki autokorelasi yang tersisa.

## Eksplorasi Sisaan

```{r}
# Sisaan model
sisaan <- residuals(model_final)

par(mfrow = c(2, 2))

# Q-Q Plot
qqnorm(sisaan, main = "Normal Q-Q Plot Sisaan")
qqline(sisaan, lwd = 2)

# Sisaan terhadap waktu
plot(
  sisaan,
  type = "p",
  main = "Sisaan terhadap Waktu",
  xlab = "Waktu",
  ylab = "Sisaan"
)

# ACF sisaan
acf(
  sisaan,
  main = "ACF Sisaan"
)

# PACF sisaan
pacf(
  sisaan,
  main = "PACF Sisaan"
)

par(mfrow = c(1, 1))
```

> Secara eksploratif, ACF dan PACF sisaan digunakan untuk melihat apakah
> masih terdapat autokorelasi. Q-Q plot digunakan untuk melihat
> kedekatan distribusi sisaan dengan distribusi normal, sedangkan plot
> sisaan terhadap waktu membantu melihat pola dan perubahan ragam.

## Uji Ljung-Box

Hipotesis:

$$H_0:\text{ tidak terdapat autokorelasi pada sisaan}$$

$$H_1:\text{ terdapat autokorelasi pada sisaan}$$

```{r}
Box.test(
  sisaan,
  lag = 20,
  type = "Ljung-Box"
)
```

> *p-value* \> 0,05, maka tidak terdapat bukti yang cukup untuk
> menyatakan adanya autokorelasi pada sisaan.

## Uji Normalitas

```{r}
shapiro.test(sisaan)
```

Uji ini digunakan sebagai pemeriksaan tambahan terhadap distribusi
sisaan.

> Berdasarkan uji Shapiro-Wilk, diperoleh statistik uji sebesar 0.97774
> dengan p-value \< 0.05. Dengan demikian, H0 ditolak, sehingga terdapat
> bukti bahwa sisaan model ARIMA(1,0,2) tidak berdistribusi normal.

# Overfitting

Overfitting dilakukan dengan menambahkan satu orde AR atau MA terhadap
model terbaik. Tujuannya adalah memeriksa apakah penambahan parameter
menghasilkan model yang lebih baik.

Model terbaik adalah ARIMA(1, 0, 2), maka kandidat overfitting dapat
berupa:

- Naikkan p: **ARIMA(2,0,2)**

- Naikkan q: **ARIMA(1,0,3)**

Kode berikut merupakan template yang harus disesuaikan dengan model
terpilih.

```{r}
# Model overfitting
model_overfit_p <- forecast::Arima(
  train_bc,
  order = c(2, 0, 2),
  method = "ML"
)

model_overfit_q <- forecast::Arima(
  train_bc,
  order = c(1, 0, 3),
  method = "ML"
)
```

```{r}
hasil_overfit <- data.frame(
  Model = c(
    "ARIMA(1,0,2)",
    "ARIMA(2,0,2)",
    "ARIMA(1,0,3)"
  ),
  AIC = c(
    AIC(model_102),
    AIC(model_overfit_p),
    AIC(model_overfit_q)
  ),
  BIC = c(
    BIC(model_102),
    BIC(model_overfit_p),
    BIC(model_overfit_q)
  )
)

hasil_overfit[order(hasil_overfit$AIC), ]
```

```{r}
lmtest::coeftest(model_overfit_p)
lmtest::coeftest(model_overfit_q)
```

### Kesimpulan overfitting

Jadi, penambahan orde pada model ARIMA(1,0,2) tidak memberikan
perbaikan. Kedua model overfit memiliki parameter tambahan yang tidak
signifikan serta AIC dan BIC yang lebih besar.

> Dengan demikian, model ARIMA(1,0,2) dipertahankan sebagai model yang
> dipilih.

Ini juga konsisten dengan hasil sebelumnya: ARIMA(1,0,2) memiliki AIC
dan BIC paling kecil di antara kandidat yang diuji dan seluruh
parameternya signifikan.

# Peramalan

## Forecast Data Test

Setelah model akhir ditetapkan, dilakukan peramalan sebanyak jumlah
observasi pada data test.

```{r}
# Forecast sebanyak jumlah data test
forecast_final <- forecast::forecast(
  model_final,
  h = nrow(test)
)

forecast_final
```

## Plot Forecast

```{r}
plot(
  forecast_final,
  main = "Forecast ARIMA(1,0,2)",
  xlab = "Waktu",
  ylab = "PM2.5 Tertransformasi"
)
```

## Perbandingan Aktual dan Forecast

```{r}
lambda <- 0.28

# Forecast mean dikembalikan ke skala asli
forecast_original <- forecast::InvBoxCox(
  forecast_final$mean,
  lambda = lambda
)

# Interval prediksi dikembalikan ke skala asli
lower_original <- forecast::InvBoxCox(
  forecast_final$lower,
  lambda = lambda
)

upper_original <- forecast::InvBoxCox(
  forecast_final$upper,
  lambda = lambda
)
```

## Plot Aktual vs Forecast

```{r}
hasil_forecast <- data.frame(
  Date = test$Date,
  Aktual = test$median,
  Forecast = as.numeric(forecast_original),
  Lower_95 = as.numeric(lower_original[, 1]),
  Upper_95 = as.numeric(upper_original[, 1])
)

head(hasil_forecast)

ggplot(hasil_forecast, aes(x = Date)) +
  geom_line(
    aes(y = Aktual),
    linewidth = 0.8
  ) +
  geom_line(
    aes(y = Forecast),
    linewidth = 0.8,
    linetype = "dashed"
  ) +
  geom_ribbon(
    aes(
      ymin = Lower_95,
      ymax = Upper_95
    ),
    alpha = 0.2
  ) +
  labs(
    title = "Peramalan PM2.5 dengan ARIMA(1,0,2)",
    subtitle = "Perbandingan nilai aktual dan hasil forecast pada data testing",
    x = "Tanggal",
    y = "Median PM2.5"
  ) +
  theme_minimal()
```

## Akurasi Forecast

```{r}
MAE <- mean(
  abs(hasil_forecast$Aktual - hasil_forecast$Forecast),
  na.rm = TRUE
)

RMSE <- sqrt(
  mean(
    (hasil_forecast$Aktual - hasil_forecast$Forecast)^2,
    na.rm = TRUE
  )
)

MAPE <- mean(
  abs(
    (hasil_forecast$Aktual - hasil_forecast$Forecast) /
      hasil_forecast$Aktual
  ),
  na.rm = TRUE
) * 100

akurasi <- data.frame(
  MAE = MAE,
  RMSE = RMSE,
  MAPE = MAPE
)

akurasi
```

> Nilai MAE sebesar 34,65, RMSE sebesar 44,66, dan MAPE sebesar 59,12%
> menunjukkan besarnya kesalahan peramalan pada data testing.

# Kesimpulan

Berdasarkan hasil pemodelan deret waktu data median PM2.5, diperoleh
bahwa data train telah stasioner dalam rataan berdasarkan uji Augmented
Dickey-Fuller (ADF) dengan p-value sebesar 0,01 \< 0,05, sehingga tidak
diperlukan differencing dan diperoleh orde d = 0. Namun, data belum
stasioner dalam ragam karena interval kepercayaan 95% lambda Box-Cox
sebesar [0,17; 0,38] tidak mengandung nilai 1. Oleh karena itu,
dilakukan transformasi Box-Cox dengan lambda sebesar 0,28.

Berdasarkan identifikasi ACF, PACF, dan EACF, diperoleh beberapa model
kandidat ARIMA. Setelah mempertimbangkan signifikansi parameter serta
nilai AIC dan BIC, model ARIMA(1,0,2) dipilih dengan AIC sebesar
3084,487 dan BIC sebesar 3107,739. Seluruh parameter model tersebut
signifikan secara statistik.

Hasil analisis sisaan menunjukkan bahwa sisaan tidak berdistribusi
normal berdasarkan uji Shapiro-Wilk. Namun, uji Ljung-Box menghasilkan
p-value sebesar 0,7449 \> 0,05, sehingga tidak terdapat bukti adanya
autokorelasi pada sisaan. Dengan demikian, sisaan telah memenuhi
karakteristik white noise dari aspek autokorelasi.

Hasil overfitting dengan model ARIMA(2,0,2) dan ARIMA(1,0,3) menunjukkan
bahwa parameter tambahan pada kedua model tidak signifikan dan nilai AIC
maupun BIC lebih besar dibandingkan ARIMA(1,0,2). Oleh karena itu,
ARIMA(1,0,2) dipertahankan sebagai model akhir.

Peramalan terhadap 193 observasi data testing menghasilkan nilai MAE
sebesar 34,65, RMSE sebesar 44,66, dan MAPE sebesar 59,12%. Nilai
tersebut digunakan untuk menggambarkan besarnya kesalahan peramalan
model terhadap data aktual pada periode testing.
