---
title: "Tugas-Pertemuan-2"
output:
  html_document: 
    theme: lumen
    toc: true
    toc_depth: 2
    toc_float: true
    code_folding: hide
  pdf_document: default
  word_document: default
---

## Tugas

1.  Setiap kelompok memilih satu data time series dengan panjang ≥ 500 periode.

2.  Data dibagi rata ke setiap anggota; minimal 100 observasi per orang.

3.  Terapkan metode pemulusan yang sudah dipelajari (SMA, DMA, SES, DES, atau Holt-Winters) pada bagian data masing-masing

4.  Bandingkan kinerja metode dan tentukan metode terbaik untuk data tersebut menggunakan metrik akurasi (mis. SSE/MSE/RMSE/MAPE), lalu jelaskan alasannya secara singkat.

    Upload tugas per individu ke GitHub pada folder `Pertemuan-2` dengan format HTML bernama `Tugas-Pertemuan-2.html`.

```{r}
library(forecast)
library(graphics)
library(TTR)
library(TSA)
library(rio)
library(ggplot2)
```

```{r}
# Impor data
data <- import("Beijing_Air_Quality_Rapi.csv")
head(data)
```
## Pembagian Data
```{r}
# Mengambil subset baris ke-583 hingga 776
data1 <- data[583:776, ]
str(data1)
dim(data1)

n <- nrow(data1)
n_train <- floor(0.8 * n)
n_test <- n - n_train

latih <- data1[1:n_train, ]
uji <- data1[(n_train+1):n, ]

latih.ts <- ts(latih$Count)
uji.ts  <- ts(uji$Count)
```

```{r}
# Mengubah data agar terbaca sebagai data deret waktu
data.ts <- ts(data1$Count)

# Ringkasan data
summary(data.ts)

# Plot data deret waktu keseluruhan
ggplot() + 
  geom_line(data = latih, aes(x = Periode, y = Count, col = "Data Latih")) +
  geom_line(data = uji, aes(x = Periode, y = Count, col = "Data Uji")) +
  labs(x = "Periode", y = "Count", color = "Legend") +
  scale_colour_manual(name="Keterangan:", breaks = c("Data Latih", "Data Uji"),
                      values = c("blue", "red")) + 
  theme_bw() + theme(legend.position = "bottom",
                     plot.caption = element_text(hjust=0.9, size=12))
```

## Moving Average
# Single Moving Average
```{r}
# Pemulusan SMA dengan orde m = 4
data.sma <- SMA(latih.ts, n = 4)
data.sma

data.ramal <- c(NA, data.sma)
data.ramal

# Peramalan untuk n_test periode ke depan
data.gab <- cbind(
  aktual = c(data.ts),
  pemulusan = c(data.sma, rep(NA, n_test)),
  ramalan = c(data.ramal, rep(data.ramal[length(data.ramal)], n_test))
)
data.gab

# Plot SMA
ts.plot(data.ts, xlab="Periode", ylab="Count", main= "SMA N=4")
points(data.ts)
lines(data.gab[,2], col="green", lwd=2)
lines(data.gab[,3], col="red", lwd=2)
legend("left", c("data aktual", "data pemulusan", "data peramalan"), lty=8, col=c("black","green","red"), cex=0.6)
```

```{r}
# AKURASI DATA LATIH & UJI SMA
error_train.sma = latih.ts - data.ramal[1:length(latih.ts)]
SSE_train.sma = sum(error_train.sma[5:length(latih.ts)]^2)
MSE_train.sma = mean(error_train.sma[5:length(latih.ts)]^2)
MAPE_train.sma = mean(abs((error_train.sma[5:length(latih.ts)]/latih.ts[5:length(latih.ts)])*100))

error_test.sma = uji.ts - data.gab[(n_train+1):n, 3]
SSE_test.sma = sum(error_test.sma^2)
MSE_test.sma = mean(error_test.sma^2)
MAPE_test.sma = mean(abs((error_test.sma/uji.ts)*100))
```

# Double Moving Average
```{r}
dma <- SMA(data.sma, n = 4)
At <- 2*data.sma - dma
Bt <- 2/(4-1)*(data.sma - dma)
data.dma <- At + Bt
data.ramal2 <- c(NA, data.dma)

t = 1:n_test
f = c()

for (i in t) {
  f[i] = At[length(At)] + Bt[length(Bt)] * (i)
}

data.gab2 <- cbind(aktual = c(data.ts), 
                   pemulusan1 = c(data.sma, rep(NA, n_test)),
                   pemulusan2 = c(dma, rep(NA, n_test)),
                   At = c(At, rep(NA, n_test)), 
                   Bt = c(Bt, rep(NA, n_test)),
                   ramalan = c(data.ramal2, f))
data.gab2
```

```{r}
# AKURASI DATA LATIH & UJI DMA
error_train.dma = latih.ts - data.ramal2[1:length(latih.ts)]
SSE_train.dma = sum(error_train.dma[8:length(latih.ts)]^2)
MSE_train.dma = mean(error_train.dma[8:length(latih.ts)]^2)
MAPE_train.dma = mean(abs((error_train.dma[8:length(latih.ts)]/latih.ts[8:length(latih.ts)])*100))

error_test.dma = uji.ts - data.gab2[(n_train+1):n, 6]
SSE_test.dma = sum(error_test.dma^2)
MSE_test.dma = mean(error_test.dma^2)
MAPE_test.dma = mean(abs((error_test.dma/uji.ts)*100))
```

```{r}
# Plot DMA
ts.plot(data.ts, xlab="Periode", ylab="Count", main= "DMA N=4")
points(data.ts)
lines(data.gab2[,3], col="green", lwd=2)
lines(data.gab2[,6], col="red", lwd=2)
legend("bottomleft", c("data aktual", "data pemulusan", "data peramalan"), lty=8, col=c("black","green","red"), cex=0.8)
```

## Exponensial Smoothing
```{r}
# SES dengan parameter optimum
ses.opt <- ses(latih.ts, h = n_test, alpha = NULL)
ses.opt
plot(ses.opt)

# Akurasi Data Latih SES Opt
SSE_train.ses = ses.opt$model$sse


# Pengaman nilai SSE SES Latih agar tidak NULL/0
if(is.null(ses.opt$model$sse)) {
  SSE_train.ses <- sum(ses.opt$residuals^2, na.rm = TRUE)
} else {
  SSE_train.ses <- as.numeric(ses.opt$model$sse)
}
MSE_train.ses  <- SSE_train.ses / length(latih.ts)
MAPE_train.ses <- mean(abs(ses.opt$residuals[-1] / latih.ts[-1]) * 100, na.rm = TRUE)

error_test.ses <- as.numeric(uji.ts) - as.numeric(ses.opt$mean)
SSE_test.ses  <- sum(error_test.ses^2, na.rm = TRUE)
MSE_test.ses  <- mean(error_test.ses^2, na.rm = TRUE)
MAPE_test.ses <- mean(abs(error_test.ses / as.numeric(uji.ts)) * 100, na.rm = TRUE)
```

```{r}
# DES dengan parameter optimum (alpha & beta NULL)
des.opt <- HoltWinters(latih.ts, gamma = FALSE)
des.opt
plot(des.opt)

ramalandesopt <- forecast(des.opt, h = n_test)
ramalandesopt

# Akurasi Data Latih DES Opt
SSE_train.des = des.opt$SSE
MSE_train.des = SSE_train.des / length(latih.ts)
MAPE_train.des = mean(abs(ramalandesopt$residuals[-c(1,2)] / latih.ts[-c(1,2)]) * 100, na.rm = TRUE)

# Akurasi Data Uji DES Opt
selisihdesopt <- as.numeric(ramalandesopt$mean) - as.numeric(uji$Count)
selisihdesopt

SSE_test.des <- sum(selisihdesopt^2)
MSE_test.des <- SSE_test.des / length(uji$Count)
MAPE_test.des <- sum(abs(selisihdesopt / uji$Count) * 100) / length(uji$Count)
```

```{r}
## HOLT-WINTERS (TRIPLE EXPONENTIAL SMOOTHING DENGAN MUSIMAN) 
# Ubah pendefinisian ts untuk data latih dengan frequency = 7
latih.ts <- ts(latih$Count, frequency = 7)
uji.ts  <- ts(uji$Count, frequency = 7)

hw.opt <- HoltWinters(latih.ts, seasonal = "additive")
ramalan_hw <- forecast(hw.opt, h = n_test)

# Akurasi Data Latih Holt-Winters
if(is.null(hw.opt$SSE)) {
  SSE_train.hw <- sum(hw.opt$residuals^2, na.rm = TRUE)
} else {
  SSE_train.hw <- as.numeric(hw.opt$SSE)
}
MSE_train.hw  <- SSE_train.hw / length(latih.ts)
# Menggunakan fitted values dari model Holt-Winters untuk data latih
MAPE_train.hw <- mean(abs((latih.ts - fitted(hw.opt)[,1]) / latih.ts) * 100, na.rm = TRUE)

# Akurasi Data Uji Holt-Winters
error_test.hw <- as.numeric(uji.ts) - as.numeric(ramalan_hw$mean)
SSE_test.hw  <- sum(error_test.hw^2, na.rm = TRUE)
MSE_test.hw  <- mean(error_test.hw^2, na.rm = TRUE)
MAPE_test.hw <- mean(abs(error_test.hw / as.numeric(uji.ts)) * 100, na.rm = TRUE)
```

```{r}
## Perbandingan Kinerja dan Kesimpulan Metode Terbaik

# 1. Tabel Ringkasan Akurasi Data Latih (Training)
tabel_latih <- data.frame(
  Metode = c("SMA (m=4)", "DMA (m=4)", "SES (Optimum)", "DES (Optimum)", "Holt-Winters"),
  SSE  = c(SSE_train.sma, SSE_train.dma, SSE_train.ses, SSE_train.des, SSE_train.hw),
  MSE  = c(MSE_train.sma, MSE_train.dma, MSE_train.ses, MSE_train.des, MSE_train.hw),
  MAPE = c(MAPE_train.sma, MAPE_train.dma, MAPE_train.ses, MAPE_train.des, MAPE_train.hw)
)
tabel_latih

# 2. Tabel Ringkasan Akurasi Data Uji (Testing)
tabel_uji <- data.frame(
  Metode = c("SMA (m=4)", "DMA (m=4)", "SES (Optimum)", "DES (Optimum)", "Holt-Winters"),
  SSE  = c(SSE_test.sma, SSE_test.dma, SSE_test.ses, SSE_test.des, SSE_test.hw),
  MSE  = c(MSE_test.sma, MSE_test.dma, MSE_test.ses, MSE_test.des, MSE_test.hw),
  MAPE = c(MAPE_test.sma, MAPE_test.dma, MAPE_test.ses, MAPE_test.des, MAPE_test.hw)
)
tabel_uji
```

### Kesimpulan
Metode Terbaik yang Dipilih: Single Exponential Smoothing (SES) Optimum

Alasan Singkat:

KONSISTENSI: SES Optimum menunjukkan performa yang sangat stabil dan konsisten baik pada tahap data latih maupun data uji, menghasilkan nilai kesalahan (SSE, MSE, MAPE) yang paling rendah dan optimal secara keseluruhan.

KARAKTERISTIK DATA: Sesuai dengan hasil uji stasioner sebelumnya, data pada rentang baris 583–776 bersifat stasioner di sekitar rata-rata tanpa adanya tren atau musiman jangka panjang yang kuat. Oleh karena itu, metode pemulusan tunggal adaptif seperti SES Optimum sangat efektif meredam noise tanpa membebani model dengan parameter tren/musiman yang tidak diperlukan.
